---
title: "Saídas gráficas no R"
subtitle: "introdução ao pacote ggplot2"
author: "Henrique José de Paula Alves"
institute: "Diest - Ipea"
date: "21-03-2022"
output:
  xaringan::moon_reader:
    lib_dir: libs
    nature:
      highlightStyle: github
      highlightLines: true
      countIncrementalSlides: false
---

<style>
body {
  text-align: justify;
  }
code.r{
  font-size: 10px;
}
pre {
  font-size: 12px
}
</style>

```{r setup, include=FALSE}
knitr::opts_chunk$set(echo = TRUE)
packages <- c("dplyr","tidyverse","lattice",  "rgdal", "rgeos",
 "maptools", "plyr", "sf", "covid19br", "RColorBrewer")
lapply(packages, library, character.only = TRUE)
```


# Material de apoio


[Material](http://localhost:4321/courses/example/python/)

---

## O que você vai aprender

- Habilidades fundamentais de programação R
- Conceitos estatísticos e resultados gráficos: como aplicá-los
- Ganhe experiência com o R:  visualização de dados com o pacote ggplot2 e mineração de dados com o pacote tidyverse

---


## Visão geral do curso

- Grande demanda por profissionais em estatística aplicada
- Mineração de dados e as saídas gráficas: passo fundamental em estatística aplicada
- Objetivo:  apresentar duas importantes ferramentas disponíveis no software R: os pacotes tidyverse e ggplot2

---

## Pré-requisitos

- É desejável que o aluno tenha algum conhecimento de programação em linguagem R
- É também desejável que o aluno tenha conhecimentos básicos de Estatística e Probabilidades

---

## Introdução

- Todo e qualquer resultado estatístico deve ser bem compreendido
- Saídas gráficas representam um resultado estatístico
- Apresentação do comportamento dos dados de forma resumida
- Não é uma tarefa fácil nem corriqueira

---

## Introdução

- Uma forma direta de obter saídas gráficas: pacotes esquisse e ggplotgui
- Esse não é o nosso objetivo
- Apresentar o pacote ggplot2 de forma lenta e gradativa
- O seu diferencial com relação a outros pacotes
- Funções de saídas gráficas: base do R

---

## Pacotes necessários

- Instalação e carregamento dos pacotes no R

Código:


```{r , echo = TRUE, eval=FALSE, message = FALSE, warning = FALSE}
 #nomes dos pacotes
 packages <- c("dplyr","tidyverse","lattice",  "rgdal", "rgeos",
 "maptools", "plyr", "sf", "covid19br", "RColorBrewer")

 # instala os pacotes que não estão instalados
 installed_packages <- packages %in% rownames(installed.packages())
 if (any(installed_packages == FALSE)) {
   install.packages(packages[!installed_packages])
 }

# carrega os pacotes
invisible(lapply(packages, library, character.only = TRUE))
```

---

## Base de dados

- Base de dados disponível no R: [mtcars](https://gist.github.com/seankross/a412dfbd88b3db70b74b)
- Coletados da revista "Motor Trend US (1974)"
- 32 modelos de automóveis: consumo de combustível e outros 10 aspectos de design e desempenho

---

## Base de dados

- Preparando a base de dados

```{r ,mtcars, echo =TRUE}
mtcars <- within(mtcars, {
   vs <- factor(vs, labels = c("V", "S"))
   am <- factor(am, labels = c("automatica", "manual"))
   cyl  <- ordered(cyl)
   gear <- ordered(gear)
   carb <- ordered(carb)})
summary(mtcars)
```


---


## Porque o pacote ggplot2

- Vamos construir algumas saídas gráficas
- Utilzar as funções do pacote graphics: base do R
- Pacote lattice

---

## Porque o pacote ggplot2 (base)

.pull-left[
```{r , echo=TRUE, fig.align = 'center', out.width="50%", message=FALSE, warning=FALSE, eval=FALSE}
hist(mtcars$mpg,
     col = "lightblue",
     main = "Função hist (base)",
     xlab = "Milhas por galão (mpg)",
     ylab = "Frequência absoluta")
```
]

.pull-right[
```{r fig1, echo=FALSE, fig.align = 'center', out.width="100%", message=FALSE, warning=FALSE, dev='svg'}
hist(mtcars$mpg,
     col = "lightblue",
     main = "Função hist (base)",
     xlab = "Milhas por galão (mpg)",
     ylab = "Frequência absoluta")
```
]

---

## Porque o pacote ggplot2 (lattice)


.pull-left[
```{r, echo=TRUE, fig.align = 'center', out.width="50%", message=FALSE, warning=FALSE, eval=FALSE}
library(lattice)
histogram(~mpg,data=mtcars, 
          type ="count", 
          xlab ="Milhas por galão (mpg)",
       ylab = "Frequência absoluta", 
       main ="Função histogram (lattice)",
       col = "lightblue", breaks = 5)
```
]

.pull-right[
```{r fig2, echo=FALSE, fig.align = 'center', out.width="100%", message=FALSE, warning=FALSE, dev='svg'}
library(lattice)
histogram(~mpg,data=mtcars, type ="count",  xlab ="Milhas por galão (mpg)",
       ylab = "Frequência absoluta", main ="Função histogram (lattice)",
       col = "lightblue", breaks = 5)
```
]

---

## Porque o pacote ggplot2 (base)

.pull-left[
```{r, echo=TRUE, fig.align = 'center', out.width="50%", message=FALSE, warning=FALSE, eval=FALSE}
tab <- table(mtcars$cyl)
barplot(tab, 
        col = "lightblue",
        main = "Função barplot (base)", 
  xlab = "Número de cilindros por motor (cyl)", 
  ylab = "Frequência absoluta")
```
]

.pull-right[
```{r fig3, echo=FALSE, fig.align = 'center', out.width="100%", message=FALSE, warning=FALSE, dev='svg'}
tab <- table(mtcars$cyl)
barplot(tab, 
        col = "lightblue", 
        main = "Função barplot (base)", 
       xlab = "Número de cilindros por motor (cyl)", 
       ylab = "Frequência absoluta")
```
]

---

## Porque o pacote ggplot2 (lattice)

.pull-left[
```{r, echo=TRUE, fig.align = 'center', out.width="50%", message=FALSE, warning=FALSE, eval=FALSE}
library(lattice)
tabela <- xtabs(~cyl, data = mtcars)
barchart(tabela,
         horizontal = FALSE, 
         main = "Função barchart (lattice)",
         xlab = "Número de cilindros por motor (cyl)", 
         ylab = "Frequência absoluta", 
         col = "lightblue")
```
]

.pull-right[
```{r fig4, echo=FALSE, fig.align = 'center', out.width="100%", message=FALSE, warning=FALSE, dev='svg'}
library(lattice)
tabela <- xtabs(~cyl, data = mtcars)
barchart(tabela, horizontal = FALSE, main = "Função barchart (lattice)",
         xlab = "Número de cilindros por motor (cyl)", ylab = "Frequência absoluta", 
         col = "lightblue")
```
]

---

## Porque o pacote ggplot2

Não é necessário:

- comandos específicos para cada gráfico gerado

- funções adicionais (table ou xtabs)

- conhecimento prévio de cada uma das funções

- sintaxe fixa e única

---

## O pacote ggplot2

Estatístico, cientista computacional e professor adjunto norte-americano

- Leland Wilkinson (2005)
- "The grammar of Graphics"
- mapeamento dos dados em atributos estéticos (posição, cor, forma, tamanho, etc)
- formas geométricas (pontos, linhas, barras, caixas, etc)
- Hadley Wickham (2008)
- Respondeu a pergunta: "O que é um gráfico estatístico?"
- Livro "A Layered Grammar of Graphics"

---

## O pacote ggplot2

Vantagens:

- Os gráficos construídos são mais bonitos e apresentáveis
- Fácil personalização
- Apresentam uma estrutura (sintaxe) única e padronizada

---

## O pacote ggplot2

- Elementos de um gráfico: dados, sistema de coordenadas, rótulos, anotações
- Sobreposição de camadas
- Criou o pacote ggplot2
- Essência: construir um gráfico estatístico camada por camada

---

## A gramática em camada de gráficos

Descrevendo um gráfico estatístico:

| Elementos | Exemplos |
|----------------|-----------------------------------------------------------------------|
| **aes**tética$^*$ | cor, formato|
| **geom**etrias$^*$ | barra, ponto|
| e**stat**ísticas (modelos) | mediana, máximo|
| **facet**as | facetas|
| **coord**enadas | polar, cartesiana|
| **them**as | eixos, títulos|

---

## Passos

Primeiro passo:


.pull-left[
```{r, echo=TRUE, fig.align = 'center', out.width="50%", message=FALSE, warning=FALSE, eval=FALSE}
ggplot(mtcars)
```
]

.pull-right[
```{r fig5, echo=FALSE, fig.align = 'center', out.width="100%", message=FALSE, warning=FALSE, dev='svg'}
library(ggplot2)
 ggplot(mtcars)
```
]

---

## Passos

Segundo passo: gráfico de dispersão

.pull-left[
```{r, echo=TRUE, fig.align = 'center', out.width="50%", message=FALSE, warning=FALSE, eval=FALSE}
ggplot(mtcars) +
  geom_point(mapping = aes(x= disp, y=mpg))
```
]

.pull-right[
```{r fig6, echo=FALSE, fig.align = 'center', out.width="100%", message=FALSE, warning=FALSE, dev='svg'}
 ggplot(mtcars) +
  geom_point(mapping = aes(x= disp, y=mpg))
```
]

---

## Os tipos de geometrias (geom)

Principais:

- point (pontos); line (dispersão);
- bar (barras); col (colunas); errorbar (barra de erros)
- boxplot; histogram(histogramas), density (densidades), sf (mapas)

---

## Argumentos de estética (aes)

Principais:

- variáveis (x, y, z)
- cores (color, colour, fill)
- tonalidade (alpha)
- formas (shape, linetype)
- tamanhos (size)

---

## A escolha das cores

Argumento color (colour):

- Objetos geométricos que não possuem área
- Pontos, linhas, borda de gráficos e mapas, etc

Argumento fill :

- Preenchimento
- Objetos geométricos que possuem área não nula
- Caixas, colunas, círculos, polígonos, etc

---

## O argumento color

Exemplo: Gráfico de dispersão


.pull-left[
```{r, echo=TRUE, fig.align = 'center', out.width="50%", message=FALSE, warning=FALSE, eval=FALSE}
ggplot(mtcars) +
  geom_point(mapping = aes(x= disp, 
                           y=mpg, 
                           color=as.factor(am)))
```
]

.pull-right[
```{r fig7, echo=FALSE, fig.align = 'center', out.width="100%", message=FALSE, warning=FALSE, dev='svg'}
 ggplot(mtcars) +
  geom_point(mapping = aes(x= disp, y=mpg, color=as.factor(am)))
```
]

---

## O argumento color

Exemplo: Gráfico de dispersão


.pull-left[
```{r, echo=TRUE, fig.align = 'center', out.width="50%", message=FALSE, warning=FALSE, eval=FALSE}
ggplot(mtcars) +
  geom_point(mapping = aes(x= disp, 
                           y=mpg),
             color=c("red"))
```
]

.pull-right[
```{r fig8, echo=FALSE, fig.align = 'center', out.width="100%", message=FALSE, warning=FALSE, dev='svg'}
 ggplot(mtcars) +
  geom_point(mapping = aes(x= disp, y=mpg), color=c("red"))
```
]

---

## O argumento fill

Exemplo: gráfico de barras


.pull-left[
```{r, echo=TRUE, fig.align = 'center', out.width="50%", message=FALSE, warning=FALSE, eval=FALSE}
ggplot(mtcars, aes(x = as.factor(cyl))) +
  geom_bar(aes(fill=as.factor(am)))
```
]

.pull-right[
```{r fig9, echo=FALSE, fig.align = 'center', out.width="100%", message=FALSE, warning=FALSE, dev='svg'}
 ggplot(mtcars, aes(x = as.factor(cyl))) +
  geom_bar(aes(fill=as.factor(am)))
```
]

---

## O argumento fill

Exemplo: gráfico de barras


.pull-left[
```{r, echo=TRUE, fig.align = 'center', out.width="50%", message=FALSE, warning=FALSE, eval=FALSE}
ggplot(mtcars, aes(x = as.factor(cyl))) +
  geom_bar(fill = "red")
```
]

.pull-right[
```{r fig10, echo=FALSE, fig.align = 'center', out.width="100%", message=FALSE, warning=FALSE, dev='svg'}
 ggplot(mtcars, aes(x = as.factor(cyl))) +
  geom_bar(fill = "red")
```
]

---

## O argumento alpha (tonalidade das cores)

Exemplo: gráfico de barras


.pull-left[
```{r, echo=TRUE, fig.align = 'center', out.width="50%", message=FALSE, warning=FALSE, eval=FALSE}
ggplot(mtcars, aes(x = as.factor(cyl))) +
  geom_bar(aes(alpha = as.factor(cyl),
               fill = as.factor(cyl)))
```
]

.pull-right[
```{r fig11, echo=FALSE, fig.align = 'center', out.width="100%", message=FALSE, warning=FALSE, dev='svg'}
 ggplot(mtcars, aes(x = as.factor(cyl))) +
  geom_bar(aes(alpha = as.factor(cyl), fill = as.factor(cyl)))
```
]

---

## O argumento forma (shape)

Exemplo: Gráfico de dispersão (Exclusivo)


.pull-left[
```{r, echo=TRUE, fig.align = 'center', out.width="50%", message=FALSE, warning=FALSE, eval=FALSE}
ggplot(mtcars) +
  geom_point(mapping = aes(x= disp, 
                           y=mpg,
                           color=as.factor(am), 
                           shape = as.factor(carb)))
```
]

.pull-right[
```{r fig12, echo=FALSE, fig.align = 'center', out.width="100%", message=FALSE, warning=FALSE, dev='svg'}
 ggplot(mtcars) +
  geom_point(mapping = aes(x= disp, 
                           y=mpg, 
                           color=as.factor(am), 
                           shape = as.factor(carb)))
```
]

---

## O argumento forma (linetype)

Exemplo: Gráfico de linhas (Exclusivo)


.pull-left[
```{r, echo=TRUE, fig.align = 'center', out.width="50%", message=FALSE, warning=FALSE, eval=FALSE}
ggplot(mtcars) +
  geom_line(mapping = aes(x= disp, 
                          y=mpg, 
                          linetype = as.factor(am), 
                          color = as.factor(am)))
```
]

.pull-right[
```{r fig13, echo=FALSE, fig.align = 'center', out.width="100%", message=FALSE, warning=FALSE, dev='svg'}
 ggplot(mtcars) +
  geom_line(mapping = aes(x= disp, 
                          y=mpg, 
                          linetype = as.factor(am), 
                          color = as.factor(am)))
```
]


---

## O argumento tamanho (size)

Exemplo: Gráfico de dispersão

.pull-left[
```{r, echo=TRUE, fig.align = 'center', out.width="50%", message=FALSE, warning=FALSE, eval=FALSE}
ggplot(mtcars) +
  geom_point(mapping = aes(x= disp, 
                           y=mpg, 
                           color=as.factor(am), 
        shape = as.factor(carb), 
        size = as.factor(cyl)))
```
]

.pull-right[
```{r fig14, echo=FALSE, fig.align = 'center', out.width="100%", message=FALSE, warning=FALSE, dev='svg'}
 ggplot(mtcars) +
  geom_point(mapping = aes(x= disp, 
                           y=mpg, 
                           color=as.factor(am), 
        shape = as.factor(carb), 
        size = as.factor(cyl)))
```
]

---

## O argumento tamanho (size)

Exemplo: Gráfico de linhas


.pull-left[
```{r, echo=TRUE, fig.align = 'center', out.width="50%", message=FALSE, warning=FALSE, eval=FALSE}
ggplot(mtcars) +
  geom_line(mapping = aes(x= disp,
                          y=mpg, 
                          linetype = as.factor(am), 
              color = as.factor(am), 
              size = as.factor(cyl)))
```
]

.pull-right[
```{r fig15, echo=FALSE, fig.align = 'center', out.width="100%", message=FALSE, warning=FALSE, dev='svg'}
 ggplot(mtcars) +
  geom_line(mapping = aes(x= disp, y=mpg, linetype = as.factor(am), 
              color = as.factor(am), size = as.factor(cyl)))
```
]


---

## Retirando variáveis da legenda (guides)

Linha de comando: guides(nome = "none)

- guides(color = "none")
- guides(fill = "none)
- guides(shape = "none")
- guides(size = "none")

---

## A escolha dos rótulos dos eixos (labs)

Linha de comando: labs()

- labs(x="nome", y= "nome", color="nome", fill="nome",...)
- labs(size="none") (não rotula)

---


## A escala dos eixos (scale)

Linha de comando: scale_eixo_tipo

- eixo x: scale_x_discrete
- eixo y: scale_y_discrete
- eixo x: scale_x_continuous
- eixo y: scale_y_continuous

---


## A escolha dos temas (theme)

Linha de comando: theme_nome()

- theme_gray; theme_bw()
- theme_linedraw(); theme_light
- theme_dark(); theme_minimal
- theme_classic(); theme_void()

---


## A escolha do título (ggtitle)

Linha de comando: ggtitle("nome")

Exemplo:

- ggtitle("Média de casos de COVID-19 - Brasil - 2021")

---


# Gráficos mais elaborados

---

## Exemplo (Gráfico de dispersão)

.pull-left[
```{r, echo=TRUE, fig.align = 'center', out.width="50%", message=FALSE, warning=FALSE, eval=FALSE}
ggplot(mtcars) +
  geom_point(mapping = aes(x= disp, 
                           y=mpg, 
                           color = as.factor(am),
                           shape = as.factor(am)))+
  guides(shape = "none")+
  labs(x = "Distância percorrida (disp)", 
       y = "Milhas percorridas por galão (mpg)", 
    color = "Tipo de Transmissão", 
    size ="Número de Carburadores (motor)")+
  theme_classic()+
  ggtitle("mpg vs disp: tipo de transmissão")
```
]

.pull-right[
```{r fig16, echo=FALSE, fig.align = 'center', out.width="100%", message=FALSE, warning=FALSE, dev='svg'}
 ggplot(mtcars) +
  geom_point(mapping = aes(x= disp, y=mpg, color = as.factor(am),
                           shape = as.factor(am)))+
  guides(shape = "none")+
  labs(x = "Distância percorrida (disp)", y = "Milhas percorridas por galão (mpg)", 
    color = "Tipo de Transmissão", size ="Número de Carburadores (motor)")+
  theme_classic()+
  ggtitle("mpg vs disp: tipo de transmissão")
```
]

---

## Gráfico de barras


.pull-left[
```{r, echo=TRUE, fig.align = 'center', out.width="50%", message=FALSE, warning=FALSE, eval=FALSE}
ggplot(mtcars) +
  geom_bar(mapping = aes(x= as.factor(carb), 
                         y = (..count..), 
                         fill = as.factor(am)),
         position = "dodge", 
         color = "black")+
  scale_y_continuous(limits = c(0,8))+
  labs(x = "Número de Carburadores (motor)", 
       y = "Frequência absoluta", 
       fill = "Tipo de Transmissão")+
  theme_classic()+
  ggtitle("Número de carburadores (motor): tipo de transmissão")
```
]

.pull-right[
```{r fig17, echo=FALSE, fig.align = 'center', out.width="100%", message=FALSE, warning=FALSE, dev='svg'}
 ggplot(mtcars) +
  geom_bar(mapping = aes(x= as.factor(carb), 
                         y = (..count..), 
                         fill = as.factor(am)),
         position = "dodge", color = "black")+
  scale_y_continuous(limits = c(0,8))+
  labs(x = "Número de Carburadores (motor)", 
       y = "Frequência absoluta", 
       fill = "Tipo de Transmissão")+
  theme_classic()+
  ggtitle("Número de carburadores (motor): tipo de transmissão")
```
]

---

## Histograma


.pull-left[
```{r, echo=TRUE, fig.align = 'center', out.width="50%", message=FALSE, warning=FALSE, eval=FALSE}
ggplot(mtcars) +
  geom_histogram(mapping = aes(x = mpg, 
                               y = (..count..)/100, 
                               fill = as.factor(carb)),
           bins= 5, color = "black") +
  labs(x = "Milhas percorridas por galão (mpg)",
       y = "Frequência relativa",
       fill = "Número de carburadores")+
  theme_classic()+
  ggtitle("Milhas percorrida por galão (mpg)")
```
]

.pull-right[
```{r fig18, echo=FALSE, fig.align = 'center', out.width="100%", message=FALSE, warning=FALSE, dev='svg'}
 ggplot(mtcars) +
  geom_histogram(mapping = aes(x = mpg, y = (..count..)/100, fill = as.factor(carb)),
           bins= 5, color = "black") +
  labs(x = "Milhas percorridas por galão (mpg)", y = "Frequência relativa",
       fill = "Número de carburadores")+
  theme_classic()+
  ggtitle("Milhas percorrida por galão (mpg)")
```
]

---

## Histograma

.pull-left[
```{r, echo=TRUE, fig.align = 'center', out.width="50%", message=FALSE, warning=FALSE, eval=FALSE}
ggplot(mtcars) +
  geom_histogram(mapping = aes(x = mpg, 
                               y = (..count..)/100, 
                               fill = as.factor(carb)),
           bins= 5, color = "black") +
  labs(x = "Milhas percorridas por galão (mpg)",
       y = "Frequência relativa",
       fill = "Número de carburadores")+
  theme_classic()+
  ggtitle("Milhas percorrida por galão (mpg)")+
  facet_wrap(~as.factor(carb))# facetas
```
]

.pull-right[
```{r fig19, echo=FALSE, fig.align = 'center', out.width="100%", message=FALSE, warning=FALSE, dev='svg'}
 ggplot(mtcars) +
  geom_histogram(mapping = aes(x = mpg, y = (..count..)/100, fill = as.factor(carb)),
           bins= 5, color = "black") +
  labs(x = "Milhas percorridas por galão (mpg)", y = "Frequência relativa",
       fill = "Número de carburadores")+
  theme_classic()+
  ggtitle("Milhas percorrida por galão (mpg)")+
  facet_wrap(~as.factor(carb))# facetas
```
]

---

## Box-plot


.pull-left[
```{r, echo=TRUE, fig.align = 'center', out.width="50%", message=FALSE, warning=FALSE, eval=FALSE}
ggplot(mtcars) +
  geom_boxplot(mapping = aes(x = as.factor(carb),
                             y=mpg, 
                             fill = as.factor(am)),
               color = "black")+
  labs(x = "Número de carburadores (carb)", 
       y = "Milhas percorridas v.s. galão (mpg)", 
       fill = "Tipo de transmissão")+
  theme_classic()+
  ggtitle("Distribuição mpg por carb: tipo de transmissão")
```
]

.pull-right[
```{r fig20, echo=FALSE, fig.align = 'center', out.width="100%", message=FALSE, warning=FALSE, dev='svg'}
 ggplot(mtcars) +
  geom_boxplot(mapping = aes(x = as.factor(carb),y=mpg, fill = as.factor(am)),color = "black")+
  labs(x = "Número de carburadores (carb)", y = "Milhas percorridas v.s. galão (mpg)", 
       fill = "Tipo de transmissão")+
  theme_classic()+
  ggtitle("Distribuição mpg por carb: tipo de transmissão")
```
]

---

## Densidades

.pull-left[
```{r, echo=TRUE, fig.align = 'center', out.width="50%", message=FALSE, warning=FALSE, eval=FALSE}
ggplot(mtcars) +
  geom_density(mapping = aes(x = mpg, 
                             fill = as.factor(carb)), 
               color = "black", 
               alpha = 0.1) +
  labs(x = "Milhas percorridas por galão (mpg)", y = "Densidades", 
       fill = "Número de carburadores")+
  theme_classic()+
  ggtitle("Densidade mpg")
```
]

.pull-right[
```{r fig21, echo=FALSE, fig.align = 'center', out.width="100%", message=FALSE, warning=FALSE, dev='svg'}
 ggplot(mtcars) +
  geom_density(mapping = aes(x = mpg, fill = as.factor(carb)), color = "black", alpha = 0.1) +
  labs(x = "Milhas percorridas por galão (mpg)", y = "Densidades", 
       fill = "Número de carburadores")+
  theme_classic()+
  ggtitle("Densidade mpg")
```
]

---

# Segunda parte

---

## Data mining

- Minerar um conjunto de dados original 
- pacotes tydyverse, tibble e dplyr do R.

---

## Pacote covid19br

- Criado por pesquisadores da UFMG
- permite a coleta, em tempo real, de algumas informações sobre a doença COVID-19
- nas unidades de saúde do Brasil
- unidade de federação (states), por municípios (cities), regiões (regions)
- no mundo por país (country)
- informações como número de casos e mortes novos e acumulados diários
- separadas por semana epidemiológica, datas, entre outros

---

## Apresentando o conjunto de dados

```{r, echo=TRUE, warning=FALSE, message=FALSE}
data <- downloadCovid19("states")# dados por municípios brasileiros
glimpse(data)
```

---

## A estrutura (tibble)

- um data frame com algumas particularidades
- dimensão dos dados
- o tipo de variável (categórica, inteiro, caractere, etc.)

| Representação | Tipo de variável | 
|----------------|-----------------------------------------------------------------------|
| int | números inteiros|
| dbl | doubles (números reais)|
| chr | vetores de caracteres (strings)|
| dttm | datas-tempos (uma data + um horário)|
| fctr | valores lógicos (TRUE ou FALSE)|
| date | datas|

---

## Caracteres lógicos necessários

| Caractere lógico | Representação |
|----------------|-----------------------------------------------------------------------|
| == | igual|
| & | conectivo "e" (interseção)|
| \ | conectivo "ou" (união)|
| > | maior do que|
| < | menor do que|
| >= | maior do que ou igual a|
| <= | menor do que ou igual a|
| != | diferente|
| %in% | concatenar|

---

## Funções básicas do pacote dplyr

| Funções | Resultados |
|----------------|-----------------------------------------------------------------------|
| filter() | seleciona observações das variáveis por seus valores assumidos|
| arrange() | reordena as linhas (observações)|
| select() | seleciona variáveis por seus nomes (rótulos)|
| mutate() | cria novas variáveis com funções de variáveis existentes|
| summarize() | reune muitos valores em um único resumo|
| group_by() | muda o escopo de cada função anterior em todo o conjunto de dados para operar grupo por grupo.|

---

## Exemplificando

```{r, echo=TRUE}
filter(data, 
       date >= "2022-02-20" &  state == "SP" & epi_week == 8)
```

---

## Exemplificando

```{r, echo=TRUE}
arrange(data, 
        state)
```

---

## Exemplificando

```{r, echo=TRUE}
select(data, 
       region,
       date,
       state,
       newCases,
       accumCases)
```

---

## Exemplificando

```{r, echo=TRUE}
mutate(data, 
       rate_newcases = newCases/pop*100000)
```

---

## Exemplificando

```{r, echo=TRUE}
summarize(data, 
          mean_newdeaths=mean(newDeaths), 
          desv_pad= sd(newDeaths),
          standard_error=desv_pad/sqrt(length(data)))
```

---

## Exemplificando

```{r, echo=TRUE}
group_by(data, 
         region,
         epi_week)
```

---

## Situação real

- Conhecer quantas mortes por COVID-19
- Cada uma das UF's brasileiras
- dia 20-02-2022 e na oitava semana epidemiológica


.pull-left[
```{r, echo=TRUE, fig.align = 'center', out.width="50%", message=FALSE, warning=FALSE, eval=FALSE}
Dados <- select(data, 
                epi_week , 
                state, 
                newDeaths, 
                date)
resultados <- filter(Dados, 
                     epi_week == 8 & date == "2022-02-20")
head(resultados)
```
]

.pull-right[
```{r fig22, echo=FALSE, fig.align = 'center', out.width="100%", message=FALSE, warning=FALSE, dev='svg'}
  Dados <- select(data, epi_week , state, newDeaths, date)
resultados <- filter(Dados, epi_week == 8 & date == "2022-02-20")
head(resultados)
```
]

---

## Saída gráfica


.pull-left[
```{r, echo=TRUE, fig.align = 'center', out.width="50%", message=FALSE, warning=FALSE, eval=FALSE}
ggplot(resultados)+
geom_col(aes(x=as.factor(state),
             y=newDeaths,
             fill=as.factor(state)),
alpha=0.65, position = "stack")+
labs(x = "Unidades da federação",
     y = "Novas mortes",
     fill = "UF")+
  ggtitle("Situação COVID-19 - Brasil - 20-02-2022")+
theme_classic()
```
]

.pull-right[
```{r fig23, echo=FALSE, fig.align = 'center', out.width="100%", message=FALSE, warning=FALSE, dev='svg'}
  ggplot(resultados)+
geom_col(aes(x=as.factor(state), y=newDeaths, fill=as.factor(state)),
alpha=0.65, position = "stack")+
labs(x = "Unidades da federação", y = "Novas mortes",
     fill = "UF")+
  ggtitle("Situação COVID-19 - Brasil - 20-02-2022")+
theme_classic()
```
]

---

## O operador pipe (%>%)

- atribuímos dois labels: Dados e resultados
- para um único gráfico
- pacote magrittr
- Informalmente: %>% pode ser entendido como "vem mais coisas por ai"
- Formalmente: f(a) = y, então: g(.) tem como primeiro argumento de entrada f(a)
- g(f(a),...)

---

## Saída gráfica

.pull-left[
```{r, echo=TRUE, fig.align = 'center', out.width="50%", message=FALSE, warning=FALSE, eval=FALSE}
Dados <- select(data, 
                epi_week,
                state, 
                newDeaths, 
                date) %>%
  filter(epi_week == 8 & date == "2022-02-20")
ggplot(Dados)+
geom_col(aes(x=as.factor(state), 
             y=newDeaths, 
             fill=as.factor(state)),
alpha=0.65, position = "stack")+
labs(x = "Unidades da federação",
     y = "Novas mortes",
     fill = "UF")+
  ggtitle("Situação COVID-19 - Brasil - 20-02-2022")+
theme_classic()
```
]

.pull-right[
```{r fig24, echo=FALSE, fig.align = 'center', out.width="100%", message=FALSE, warning=FALSE, dev='svg'}
  library(geobr)
Dados <- select(data, epi_week , state, newDeaths, date) %>%
  filter(epi_week == 8 & date == "2022-02-20")
ggplot(Dados)+
geom_col(aes(x=as.factor(state), y=newDeaths, fill=as.factor(state)),
alpha=0.65, position = "stack")+
labs(x = "Unidades da federação", y = "Novas mortes",
     fill = "UF")+
  ggtitle("Situação COVID-19 - Brasil - 20-02-2022")+
theme_classic()
```
]

---

## Comprações entre as UF's

- taxas de novas mortes
- devido a heterogeneidade populacional
- mutate: criar a variável rate_newDeaths
- constante IBGE: 100000

---

## Saída gráfica

.pull-left[
```{r, echo=TRUE, fig.align = 'center', out.width="50%", message=FALSE, warning=FALSE, eval=FALSE}
Dados <- select(data, 
                epi_week ,
                state, 
                newDeaths, 
                date, 
                pop) %>%
  filter(epi_week == 8 & date == "2022-02-20")%>%
  mutate(rate_newDeaths = newDeaths/pop*100000)
ggplot(Dados)+
geom_col(aes(x=as.factor(state), 
             y=rate_newDeaths, 
             fill=as.factor(state)),
alpha=0.65, position = "stack")+
labs(x = "Unidades da federação", 
     y = "Taxa de novas mortes",
     fill = "UF")+
  ggtitle("Situação COVID-19 - Brasil - 20-02-2022")+
theme_classic()
```

]

.pull-right[
```{r fig25, echo=FALSE, fig.align = 'center', out.width="100%", message=FALSE, warning=FALSE, dev='svg'}
  library(geobr)
Dados <- select(data, epi_week , state, newDeaths, date, pop) %>%
  filter(epi_week == 8 & date == "2022-02-20")%>%
  mutate(rate_newDeaths = newDeaths/pop*100000)
ggplot(Dados)+
geom_col(aes(x=as.factor(state), y=rate_newDeaths, fill=as.factor(state)),
alpha=0.65, position = "stack")+
labs(x = "Unidades da federação", y = "Taxa de novas mortes",
     fill = "UF")+
  ggtitle("Situação COVID-19 - Brasil - 20-02-2022")+
theme_classic()
```
]

---

## Situação real

- conhecer a evolução diária dos novos casos
- entre as semanas epidemiológicas 1 e 8
- anos: 2021 e 2022
- região: sudeste
- UF's

---

## Saída gráfica


.pull-left[
```{r, echo=TRUE, fig.align = 'center', out.width="50%", message=FALSE, warning=FALSE, eval=FALSE}
cor <- heat.colors(4, rev = TRUE)
resultados <- data %>%
mutate(year = as.numeric(format(date, "%Y")),
       rate = newCases/pop*100000)%>%
select(newDeaths, 
       epi_week, 
       state, 
       year, 
       rate)%>%
filter(epi_week>= 1 & epi_week <= 8 & state %in% c("SP", "RJ", "MG", "ES") & year %in% c(2021, 2022))
ggplot(resultados, 
       aes(x=as.factor(epi_week), 
                       y = rate, 
                       fill=as.factor(state)))+
facet_wrap(~year)+
geom_bar(stat="identity", 
         position = "dodge", 
         alpha=0.45) +
labs(x = "Semana de infecção", 
     y = "Novas mortes - Sudeste") +
  ggtitle(paste("Nvos casos: COVID-19 - Região Sudeste", 
                "\n",
                "semanas epidemiológicas: 1 a 8 - 2021 e 2022"))+
theme_classic()
```

]

.pull-right[
```{r fig26, echo=FALSE, fig.align = 'center', out.width="100%", message=FALSE, warning=FALSE, dev='svg'}
  library(geobr)
cor <- heat.colors(4, rev = TRUE)
resultados <- data %>%
mutate(year = as.numeric(format(date, "%Y")),
       rate = newCases/pop*100000)%>%
select(newDeaths, 
       epi_week, 
       state,
       year, 
       rate)%>%
filter(epi_week>= 1 & 
         epi_week <= 8 & 
         state %in% c("SP", "RJ", "MG", "ES") &
         year %in% c(2021, 2022))
ggplot(resultados, 
       aes(x=as.factor(epi_week), 
           y = rate, 
           fill=as.factor(state)))+
facet_wrap(~year)+
geom_bar(stat="identity", 
         position = "dodge", alpha=0.45) +
labs(x = "Semana de infecção",
     y = "Novas mortes - Sudeste") +
  ggtitle(paste("Nvos casos: COVID-19 - Região Sudeste",
                "\n", 
                "semanas epidemiológicas: 1 a 8 - 2021 e 2022"))+
theme_classic()
```
]

---

## Produção de mapas

- pacote geobr: Ipea
- mapas: representam o meio onde estamos
- arquivo que contenha as coordenadas da região estudada
- shape.file, raster
- formato dos dados: sf (simple features ou recursos simples)

---

## Preparando os dados


.pull-left[
```{r, echo=TRUE, fig.align = 'center', out.width="50%", message=FALSE, warning=FALSE, eval=FALSE}
library(geobr)
uf <- data %>%
  select(state, 
         newDeaths, 
         newCases, 
         accumDeaths, 
         accumCases,
         pop, 
         date)%>%
  filter(date == "2022-02-23")%>%
  mutate(ratenewcases = newCases/pop*100000,
            rateaccumcases = accumCases/pop*100000,
            ratenewdeaths = newDeaths/pop*100000,
            rateaccumdeaths = accumDeaths/pop*100000)
dados_mapa <- read_state(year=2019, showProgress = FALSE)
colnames(dados_mapa)[2] <- "state"
dados_final <- left_join(dados_mapa, uf, "state")
dados_final
```

]

.pull-right[
```{r fig27, echo=FALSE, fig.align = 'center', out.width="100%", message=FALSE, warning=FALSE, dev='svg'}
  library(geobr)
uf <- data %>%
  select(state, newDeaths, newCases, accumDeaths, accumCases, pop, date)%>%
  filter(date == "2022-02-23")%>%
  mutate(ratenewcases = newCases/pop*100000,
            rateaccumcases = accumCases/pop*100000,
            ratenewdeaths = newDeaths/pop*100000,
            rateaccumdeaths = accumDeaths/pop*100000)
dados_mapa <- read_state(year=2019, showProgress = FALSE)
colnames(dados_mapa)[2] <- "state"
dados_final <- left_join(dados_mapa, uf, "state")
dados_final
```
]

---

## Produção mapa (Taxa de novos casos)

.pull-left[
```{r, echo=TRUE, fig.align = 'center', out.width="50%", message=FALSE, warning=FALSE, eval=FALSE}
  ggplot(dados_final) +
  geom_sf(aes(fill = ratenewcases), 
          color = "black") +
  geom_sf_text(aes(label = state), 
               size = 2, 
               color = "white")+
  labs(title = paste("Novos casos - COVID-19", 
                     "\n", 
                     "Brasil - 23-02-2022"), 
       fill = "Taxa") +
  theme_minimal()+
  theme(axis.title = element_blank(),
        axis.text = element_blank(),
        axis.ticks = element_blank(),
        panel.grid = element_blank())
```
]

.pull-right[
```{r fig28, echo=FALSE, fig.align = 'center', out.width="100%", message=FALSE, warning=FALSE, dev='svg'}
  ggplot(dados_final) +
  geom_sf(aes(fill = ratenewcases), color = "black") +
  geom_sf_text(aes(label = state), size = 2, color = "white")+
  labs(title = paste("Novos casos", "\n", "Brasil - 23-02-2022"), 
       fill = "Taxa (Brasil)") +
  theme_minimal()+
  theme(axis.title = element_blank(),
        axis.text = element_blank(),
        axis.ticks = element_blank(),
        panel.grid = element_blank())
```
]

---

## Produção mapa (Taxa de novas mortes)

.pull-left[
```{r, echo=TRUE, fig.align = 'center', out.width="50%", message=FALSE, warning=FALSE, eval=FALSE}
  ggplot(dados_final) +
  geom_sf(aes(fill = ratenewdeaths), 
          color = "black") +
  geom_sf_text(aes(label = state), 
               size = 2, 
               color = "white")+
  labs(title = paste("Novas mortes - COVID-19", 
                     "\n", 
                     "Brasil - 23-02-2022"), 
       fill = "Taxa") +
  theme_minimal()+
  theme(axis.title = element_blank(),
        axis.text = element_blank(),
        axis.ticks = element_blank(),
        panel.grid = element_blank())
```
]

.pull-right[
```{r fig29, echo=FALSE, fig.align = 'center', out.width="100%", message=FALSE, warning=FALSE, dev='svg'}
  ggplot(dados_final) +
  geom_sf(aes(fill = ratenewdeaths), color = "black") +
  geom_sf_text(aes(label = state), size = 2, color = "white")+
  labs(title = paste("Novas mortes", "\n", "Brasil - 23-02-2022"), 
       fill = "Taxa (Brasil)") +
  theme_minimal()+
  theme(axis.title = element_blank(),
        axis.text = element_blank(),
        axis.ticks = element_blank(),
        panel.grid = element_blank())
```
]


---

## Produção mapa (Taxa de casos acumulados)

.pull-left[
```{r, echo=TRUE, fig.align = 'center', out.width="50%", message=FALSE, warning=FALSE, eval=FALSE}
  ggplot(dados_final) +
  geom_sf(aes(fill = rateaccumcases), 
          color = "black") +
  geom_sf_text(aes(label = state), 
               size = 2, 
               color = "white")+
  labs(title = paste("Casos acumulados - COVID-19", 
                     "\n", 
                     "Brasil - 23-02-2022"), 
       fill = "Taxa") +
  theme_minimal()+
  theme(axis.title = element_blank(),
        axis.text = element_blank(),
        axis.ticks = element_blank(),
        panel.grid = element_blank())
```
]

.pull-right[
```{r fig30, echo=FALSE, fig.align = 'center', out.width="100%", message=FALSE, warning=FALSE, dev='svg'}
  ggplot(dados_final) +
  geom_sf(aes(fill = rateaccumcases), color = "black") +
  geom_sf_text(aes(label = state), size = 2, color = "white")+
  labs(title = paste("Casos acumulados", "\n", "Brasil - 23-02-2022"), 
       fill = "Taxa (Brasil)") +
  theme_minimal()+
  theme(axis.title = element_blank(),
        axis.text = element_blank(),
        axis.ticks = element_blank(),
        panel.grid = element_blank())
```
]


---

## Produção mapa (Taxa de casos acumulados)

.pull-left[
```{r, echo=TRUE, fig.align = 'center', out.width="50%", message=FALSE, warning=FALSE, eval=FALSE}
  ggplot(dados_final) +
  geom_sf(aes(fill = rateaccumdeaths), 
          color = "black") +
  geom_sf_text(aes(label = state), 
               size = 2, 
               color = "white")+
  labs(title = paste("Mortes acumuladas - COVID-19", 
                     "\n", 
                     "Brasil - 23-02-2022"), 
       fill = "Taxa") +
  theme_minimal()+
  theme(axis.title = element_blank(),
        axis.text = element_blank(),
        axis.ticks = element_blank(),
        panel.grid = element_blank())
```
]

.pull-right[
```{r fig31, echo=FALSE, fig.align = 'center', out.width="100%", message=FALSE, warning=FALSE, dev='svg'}
  ggplot(dados_final) +
  geom_sf(aes(fill = rateaccumdeaths), color = "black") +
  geom_sf_text(aes(label = state), size = 2, color = "white")+
  labs(title = paste("Mortes acumuladas", "\n", "Brasil - 23-02-2022"), 
       fill = "Taxa (Brasil)") +
  theme_minimal()+
  theme(axis.title = element_blank(),
        axis.text = element_blank(),
        axis.ticks = element_blank(),
        panel.grid = element_blank())
```
]


---

# Material de apoio

[ggplot2: elegant graphics for data analysis](https://ggplot2-book.org/)

[R for Data Science](https://r4ds.had.co.nz/)

[R Graphics Cookbook](https://r-graphics.org/)




